最高法院民事判決　　　　　　　　　 110年度台上字第3042號
上　訴　人　李宗儒
訴訟代理人　黃小舫律師
　　　　　　郭士功律師
被 上訴 人　謝志昌
　　　　　　李季穎
　　　　　　李品穎
上列當事人間請求遷讓房屋等事件，上訴人對於中華民國110年4
月7日臺灣高等法院高雄分院第二審判決（109 年度重上字第101
號），提起上訴，本院判決如下：
    主  文
原判決廢棄，發回臺灣高等法院高雄分院。
    理  由
一、本件原審維持第一審所為上訴人敗訴之判決，駁回其上訴，
    係以：
（一）上訴人本訴主張其於民國63年11月14日取得坐落高雄市○
      ○區○○段○○段854、854-1地號土地（下稱系爭土地）
        ，及其上同段4501建號門牌為高雄市○○區○○○路
        000號房屋（下稱系爭房屋，與系爭土地合稱系爭房地
        ）之所有權，被上訴人李季穎、謝志昌（下稱李季穎等
        2人），未經其同意無權占用系爭房地；縱有使用借貸
        關係存在，亦經其於108年2月12日終止，自得依民法第
        767條第1項、第470條之規定請求李季穎等2人騰空返還
        ，並請求自107年3月1日起至108年3月14日止計新臺幣
        （下同）23萬0,14 3元相當於租金之不當得利。李季穎
        及第一審法院裁定追加為共同反訴原告之被上訴人李品
        穎反訴主張：系爭房地為李西田、吳和枝（下稱李西田
        等2人）共有，借名登記與上訴人，嗣其等相繼於105
        年12月、109年1月死亡，借名登記契約消滅，上訴人無
        法律上原因登記為系爭房地所有人，其等及上訴人為李
        西田等2人之全體繼承人，自得依繼承、民法第179條及
        類推適用民法第541條第2項之規定，請求上訴人移轉系
        爭房地與全體繼承人公同共有。
（二）李西田等2 人為上訴人、李品穎、李季穎之父母，系爭土
      地及房屋分別於59年6月、63年11 月登記為上訴人所有，
      該房地於63年至107 年間先後設立李西田律師事務所、雅
      多賓館、雅皇賓館、李西田等2人、李季穎等2人居住及謝
      志昌經營地政士事務所，迄李季穎等2人於108年3月14 日
      搬離系爭房地，李品穎及其配偶王偉良亦居住系爭房地迄
      93年間，上訴人就系爭房地之使用收益均無置喙餘地，實
      際為李西田等2 人共有；再審酌王偉良證稱：伊等尚居住
      系爭房地時，吳和枝稱要將該房地以800 萬元出售，伊不
      知吳和枝與上訴人間發生何事，不想淌此混水而拒絕等語
      ；及上訴人、李季穎於104年至105年間係以「我們家」、
      「你家」稱呼系爭房屋，並討論偕同友人短暫居住事宜，
      可知李西田等2人主觀上以所有權人地位欲處分系爭房地
      ，上訴人無以所有權人自居之表示；且上訴人於80年至84
      年間無資力清償系爭房地1,200 萬元抵押貸款，不能以該
      房地有上訴人名義貸款推認其為實質所有權人。又李西田
      等2人、上訴人及李品穎、李季穎於61 年間搬入以李品穎
      名義購入之高雄市○○區○○○路273號（下稱273號）房
      地，迄63年間搬入系爭房地，273號房地於82年間出售；
      吳和枝於70年間買入同路166巷4號（下稱166巷）房地、
      於78年間與李西田搬入該房地居住至88年間，於80年間移
      轉該房地所有權與李季穎，李季穎於102年間將之出售並
      得款使用。惟李西田等2人有無將273號及166巷房地贈與
      李品穎、李季穎，與系爭房地是否為李西田等2人贈與上
      訴人並無事理上之必然關係。另系爭房地係由李西田等2
      人出資購買借用上訴人名義登記，此等雙方代理對上訴人
      並無不利無禁止必要，該借名契約自屬有效。系爭房地實
      為李西田等2人共有並借用上訴人名義登記，李季穎等2人
      於97年至102年間與李西田等2人同住系爭房地達4、5年，
      期間於100年12月、104年3月間裝修該房屋，可見李季穎
      等2人與實質所有人李西田等2人間有使用借貸關係，嗣李
      西田等2人死亡由其全體繼承人繼承，應由該全體繼承人
      為終止契約表示始生效力，上訴人於108年2月12日單獨終
      止契約不生效力，李季穎等2人基於上開有效之使用借貸
      關係繼續占用系爭房地，應為有權占有，上訴人請求李季
      穎等2人遷讓及返還系爭房地、相當於租金之不當得利，
      不應准許。系爭房地借名登記與上訴人，嗣李西田、吳和
      枝先後死亡，借名契約關係消滅，上訴人無法律上原因登
      記為所有權人，李品穎、李季穎依民法第179條之規定及
      類推適用民法第541條第2項規定，反訴請求上訴人應移轉
      登記系爭房地與全體繼承人即上訴人、李季穎、李品穎公
      同共有，洵屬正當，應予准許等詞，為其論斷之基礎。
二、按借名登記契約，乃當事人約定一方將自己之財產以他方名
    義登記，而仍由自己管理、使用、處分，他方允就該財產為
    出名登記之契約。借名契約之借名人無使出名人終局取得所
    有權之意思。主張借名登記者，應就該借名登記之事實負舉
    證責任。查李西田等2 人為上訴人、李品穎、李季穎之父母
    ，其等2人曾居住273號、166巷及系爭房地，273號房地於61
    年間以李品穎名義購入迄82年間出售，166巷房地於80 年間
    經吳和枝移轉登記與李季穎，於102 年間出售價款由李季穎
    取得，系爭土地及房屋分別於59年6月、63年11 月登記為上
    訴人名義，為原審所認定，李季穎等2人稱李季穎登記為166
    巷房地所有人，乃吳和枝附條件之贈與（見一審卷㈡第 121
    頁、卷㈠第90頁），上訴人陳稱273 號房地出售價款供李品
    穎購買旗山溪洲醫院資金，且吳和枝將166 巷房地贈與移轉
    登記與李季穎，為李西田等2 人對於子女之財產分配，系爭
    房地亦為李西田等2 人分配財產與其，非因借名契約（見原
    審卷第47頁、第204頁至第205頁、一審卷㈡118 頁），此攸
    關李西田等2 人購買供其等或全家居住並登記子女名義之不
    動產，是否有使該子女終局取得所有權之意思、上訴人登記
    為系爭房地所有人是否基於借名契約，原審未為調查審認，
    說明李西田等2人就系爭房地與273號、166 巷房地是否為不
    同處理及其緣由，即認273號及166巷房地有無贈與李品穎、
    李季穎，與上訴人是否係借名登記為系爭房地所有人，無事
    理上之必然關係，遽為不利上訴人之認定，不無可議。上訴
    論旨，指摘原判決違背法令，求予廢棄，非無理由。末查，
    上訴人在第一審係請求李季穎等2 人應將坐落系爭土地上之
    系爭房屋騰空並遷讓返還（見一審卷㈢第231 頁），嗣就第
    一審判決提起上訴，在原審請求李季穎等2 人應將系爭土地
    及其上系爭房屋騰空後返還（見原審卷第77頁、第199 頁至
    第200 頁），兩者聲明範圍似非完全相同，則其聲明真意為
    何？是否有就原起訴範圍為訴之追加或補充更正法律上陳述
    ？此攸關原審之審理範圍及裁判主文之諭知。又原審先認李
    季穎等2人已於108年3月14日搬離系爭房地，復認其等2人繼
    續占用系爭房地為有權占用，則李季穎等2 人現是否占用系
    爭房地，關涉上訴人得否請求其等騰空返還系爭房地之判斷
    ，案經發回，均應併予注意。
三、據上論結，本件上訴為有理由。依民事訴訟法第477條第1項
    、第478條第2項，判決如主文。
中    華    民    國   111    年    4     月    13    日
                      最高法院民事第八庭
                          審判長法官  陳  玉  完  
                                法官  周  舒  雁  
                                法官  陳  麗  玲  
                                法官  謝  說  容  
                                法官  黃  書  苑  
本件正本證明與原本無異
                                      書  記  官 
中    華    民    國   111    年    4     月    26    日